【裁判字號】    87,保險上,1
【裁判日期】    890530
【裁判案由】    損害賠償
【裁判全文】
臺灣高等法院高雄分院民事判決      八十七年度保險上字第一號
      上  訴  人    泛亞商業銀行股份有限公司
      法定代理人    丙○○
      訴訟代理人    李慶榮律師
                    孫守濂律師
      被  上訴人    太平產物保險股份有限公司高雄分公司
                              .
      法定代理人    丁○○    .
      訴訟代理人    余天琦律師
      複代  理  人  甲○○              住台北市○○○路二０七號十二樓之一Ｂ室
                    乙○○    .
      被  上訴人    中央產物保險股份有限公司高雄分公司
                              .
      法定代理人    戊○○    .
      訴訟代理人    景熙焱律師
右當事人間損害賠償事件，上訴人對於中華民國八十七年四月二十八日臺灣高雄地方
法院八十六年重保險字第一號第一審判決提起上訴，本院判決如左：
      主      文
上訴駁回。
第二審訴訟費用由被上訴人負擔。
      事      實
甲、上訴人方面：
一、聲明：求為判決：
  (一)原判決廢棄。
  (二)被上訴人應給付上訴人新台幣（下同）一千三百六十三萬元整，及其中一千三百
    三十三萬元自民國八十六年三月二十四日起算，其中三十萬元自起訴狀繕本送達
    翌日起算，均至清償日止按年息百分之五計算之利息。
  (三)第一、二審訴訟費用均由被上訴人負擔。
二、陳述：除與原判決書記載相同者，予以引用外，補稱：
Ａ、關於被上訴人中央產險公司保單效力之問題：
  (一)按定型化契約中之條款違反誠信原則，對消費者顯失公平者，無效。定型化契約
    中之條款，使契約之主要權利或義務因受該條款之限制，致契約之目的難以達成
    者，推定其顯失公平，此為消費者保護法第十二條第一項、第二項第三款所明定
    。查兩造間保險契約基本條款第三章第八項所定、將「本保險單有效時間內未發
    現之損失」列入不保事項，使上訴人基於契約所生之保險金給付請求權，因受限
    於發現損失必須於保單有效期間內，而無法行使，「將員工不忠實行為所生損失
    轉嫁由收取保費之保險人承擔」之訂約目的亦因而難以達成，故該條款對上訴人
    顯失公平，應屬無效。再按定型化契約條款中，有消費者應負擔非其所能控制之
    危險者，為違反平等互惠原則；而違反平等互惠原則之定型化契約條款，推定其
    顯失公平，應屬無效，消費者保護法第十二條第一項、第二項第一款及該法施行
    細則第十四條第二款定有明文。衡諸員工之不忠實行為，多以欺瞞虛偽之方法進
    行，若要求金融機關均應於保險有效期間內發現，實屬苛責，況若不忠實行為係
    發生於保單有效期間內之最後一小時，而被保險人即使旋於次小時發現並告知保
    險人，亦將因發現之時點非在保單效期內而喪失理賠請求權，其不合理不言自明
    。故被上訴人主張之前揭章項之約定，無異將未能發現損失之危險責由上訴人負
    擔，而是否能及時發現員工不忠實行為，誠非任何金融機構所能控制（若得完全
    控制，亦不致有多大之損害發生，則系爭保險將無存在之意義與價值），徵諸上
    述規定，該條款亦應無效，被上訴人執之對抗上訴人，應無理由。原審判決上訴
    人之此等足以影響裁判結果之抗辯是否可採，並未加以審認，率予採信被上訴人
    之辯解，有欠公允。上訴人與被上訴人中央產物保險股份有限公司高雄分公司間
    所立保險契約基本條款第三章第八項之約定條款既屬無效，該公司對於上訴人員
    工盜領客戶章貴美存款所生之損失，自仍應負給付保險金之責。
  (二)次按「企業經自者與消費者訂立定型化契約前，應有三十日以內之合理期間，供
    消費者審閱全部條款內容」、「違反前項規定者，該條款不構成契約之內容」，
    此為消費者保險法施細則第十一條第一項、第二項所課予出具定型化契約之企業
    經營者之義務，且為強制規定。該規定並未就消費者事先是否對契約內容有所知
    悉而為不同之規定；本件上揭條款被上訴人並未給予上訴人事前審閱之機會，故
    被上訴人中央產物保險股份有限公司高雄分公司以上揭保險契約之定型化條款為
    憑謂其無須就發現在保險效期之後之本件事故負責，上訴人否認；且其辯示亦與
    上述規定之立法本旨有違，自不足採。
  (三)再查依中央產物保險公司與上訴人所訂之系爭保單，關於保險期間之約定為「自
    八十五年二月二十七日中午十二時起至八十六年二月二十七日中午十二時止」，
    契約效力之溯及日猶約定為「七十三年二月二十七日」起，此有保除單影本在卷
    可稽；而系爭保險事故及自八十四年六月二十一日起至八十五年十一月二十九日
    止陸續發生，於八十六年二月二十七日上午十一時許因客戶蔣淑貞欲領款而被發
    現，亦有鈞院八十六年度上訴字第二五一八號刑事確定判決可證（鈞庭業已調卷
    併參），並為兩造所不爭執。既然保險事故之發生及發現，均在保單約定之有效
    期間內，被上訴人豈有不賠之理﹖
Ｂ、被上訴人二人之保約關於保險批單所載條款之效力：
  (一)按保險契約之特約條款，為當事人於保險契約基本條款外，承認履行特種義務之
    條款。保險契約當事人之一方違背特約條款時，他方得解除契約；其危險發生後
    亦同，且此項解除權自保險人知有解險之原因後，經過一個月不行使而消滅，此
    為保險法第六十八條所明定。換言之，特約條款為保險人控制危險之方法，保險
    契約之被保險人若有違背特約條款約定之義務時，僅生保險人得解除契約之效力
    而已，倘未行使解除即發生保險事故，保險人仍應負理賠之責。本件原審判決略
    以前高雄市第十信用合作社辦理提款業務之員工，係在未查驗客戶活儲帳戶存摺
    之情況下，使呂佩蓉得以順利盜領存款，故上訴人之損之係因未查驗存摺所致，
    依「保險批單條款」之約定，自不得向被上訴人公司請求賠償云云。又被上訴人
    太平產物保險公司高雄分公司亦辯稱：依系爭「保險批單第二號第一條」之規定
    ，上訴人應負建立業務管理手冊、不由一位員工控制全部作業之程序及共同監管
    等義務云云。惟查前高雄市第十信用合作社並未違反系爭保險批單之特約條款，
    且本件損害之發生並非上訴人違反查驗存摺義務所致，已如前述。退萬步言，縱
    認上訴人如原審所認有違反查驗存摺等保險批單上之義務，惟該等義務既為被上
    訴人以特約條款要求上訴人承認履行之特種義務，徵諸保險法第六十八條之規定
    ，不過被上訴人得解除契約而已，在未解除前，系爭保險我約仍屬有效，保險事
    故既發生於保險契約之效期內，則被上訴人即仍應負給付保險金之義務。原審失
    察，遽認被上訴人得不頁理賠之責，於法顯有違誤。
  (二)況按定型化契約之一般條款，指企業經營者為與不特定多數人訂立契約之用，而
    單方預先擬定之契約條款；企業經營者與消費者訂立定化型化契約前，應有三十
    日以內之合理期間，供消費者審閱全部條款內容，違反者，該條款不構成契約之
    內容，此為消費者保護法施行細則第十條第一項、第十一條第一、二項所明定。
    本件系爭保險契約依被上訴人太平產物保險公司自承之訂約過程（詳被上訴人太
    平產物保險公司高雄分公司八十七年二月五日所具答辯狀第二點）：
    保險公司對被保險人報價而為要約引誘；
    被保險人若同意保險公司之報價，則填寫要保書以向保險公司為約；
    保險公司對被保險人出具保單而為承諾，保險契約至此因而成立。
    換言之，系爭保險契約包括保險批單在內之所有條款，於訂約過程中，保單完成
    前，被上訴人均未給予上訴人任何之審閱機會，即將排除其依契約性質應負之主
    要義務列為不保條款，徵諸上述規定，上訴人自主張保險批單之條款不構成兩造
    間保險契約之內容。
  (三)且查系爭保險批單雖載稱「茲經通知並經雙方同意本保險單批改如下．．．」等
    字句，惟其上並無任何上訴人表示同意或知悉內容之簽章為證，且該保險批單係
    附釘於主保險單之後，其騎縫處僅有被上訴人公司自己之騎縫章印文而已，再佐
    以上述訂約過程，益徵系爭保險批單乃被上訴人公司片面以定型化契約製作，並
    未依法給予上訴人審閱期間，訂約前就排除責任之條款亦未經上訴人之同意，故
    保險批單上之條款自不構成契約之內容。
  (四)況查訂約當時之承辦人員即證人曾明田亦到庭結證：「（當時是提供保單還是包
    括保險批單﹖）只要中央產險之保單，沒有批單，因為批單內容保險公司應該都
    知道」、「（太平產險有無提供保單例稿供十信審核﹖）沒有，他只提供報價單
    而已」等語在卷（鈞院八十七年十二月十六日筆錄）；顯見訂約之過程中，保險
    批單內容，係被上訴人太平產險公司片面以定型化契約所製作，未經十信之同意
    即作成，亦未依法給予十信審閱期間；上訴人依消費者保護法施行細則第十條第
    一項、第十一條第一、二項之規定，自得主張保險批單上之條款不構成契約之內
    容，被上訴人自不以批單上不利於上訴人之條款抗上訴人。原審以上訴人之損失
    係十信違反保險批單條款之約定云云為由駁回請求，即有失當。
  (五)且細譯該保險批單不保條款之內容，若非布免除保險人保險法應負之義務，即在
    限制被保險人依保險法所享之權利，並加重被保險人之義務，均為於被保險人有
    重大不利益之條件，依保險法第五十四條之一之規定，其情形顯失公平，上訴人
    自得主張保險批單上不保險條款無效。
  (六)查依現行銀行實務，不論活期存款抑或活期儲蓄存款，除「跨行通提」（即在本
    銀行甲分行開戶存款，而持原存摺至乙分行要求提款）情形下，因存戶之原始印
    鑑係留存在於開戶之分行而非付款之分行，付款之分行必須要求客戶憑摺提款外
    ，一律得依約定之方式准予無摺提款，現行銀行法第七條亦明定：「本法稱活期
    存款，謂存款人憑存摺或依約定方式，隨時提取之存款。」此條文係民國七十四
    年五月廿日即修正公布，被上訴人係以辦理銀行綜合保險為業務之保險公司，於
    上述規定及銀行作業實務自難諉為不知，詎其竟以定型化契約之方式，於保險批
    單第二條第二款載稱「被保險人之員工辦理存、提款業務時，未查驗存、提款人
    之存摺所生之損失。」不在承保範圍，該項記載係依修正前之舊銀行法第七條：
    「本法稱活期存款，謂存款人憑存摺隨時提取之存款」而製作，根本與現行規定
    不符，與銀行法實務脫節，被上訴人執銀行法第七條修正前之財政部５６．６．
    ２台財銀發第五一五六號令等舊函釋為佐，自不值採。準此，上述保險批單第二
    條之約定縱屬契約之內容，亦應解釋為限於「跨行通提」之情形下，始應課以上
    訴人驗摺之義務（消費者保護法第十一條第二項規定參照）。
  (七)查高雄市第十信用合作社於八十一年間即已依修正後之銀行法第七條之規定，實
    施徥依約定方式（即以取款條加蓋印鑑章）免驗存摺准許提款之制度，此不僅有
    證人陳素華、黃麗靜、顏雯慧向  鈞院結證屬實在卷（八十七年七月十五日筆錄
    ），並有該社八十一年間制頒之實務手冊第參編第一章第四節之規定可佐（上訴
    人八十八年七月二十二日準備書狀附證一）。且此種無摺取款之制度，於金融業
    務電腦化後，目前已為銀行界普遍採行（上揭書狀附證二）。而上述實務手冊，
    上訴人亦曾提供予被上訴人公司（上揭書狀附證三），且為以承作銀行業綜合保
    險業業為專業之被上訴人所難為不知。詎渠等出具之保險單及保險批單上竟有未
    驗存摺即不負賠償責之條款，除因該等保單均係依舊銀行法規定制作之定型化契
    約、被上訴人未加審核更新即於收受保費後草率出單所致外，實難作其他想像。
    於此情形下，上訴人自得依消費者保護法十二條第二項第二款及第三款之規定，
    主張系爭保險批單上關於要求查驗存摺之免責條款顯失公平，應屬無效。
  (八)次查活期存款之「無摺取款」與「提款卡提款」，係不同之兩種提領方式，此由
    附證二之其他銀行申請約定書背面之約款，亦均就此二種提領方式分別約定即知
    （附證二參照）。中央產險公司辯稱銀行法第七條所謂約定方式係指以提款卡提
    領之方式云云，顯屬無稽，亦有曲解法律規定之嫌。
  (九)引用  鈞院八十六年度上字第二五一八號刑事判決，證明本件損害係因呂佩蓉偽
    造客戶之印鑑卡，致其他行員無從辨識發現有盜領情事所致：
    本件行為人呂佩蓉盜領客戶之手法，業經  鈞院刑事庭調查認定為：「呂佩蓉利
    用其承辦兼負責驗印之機會，使覆核人員不知有詐冒領存款得逞」；「另冒領章
    貴美部分，係先行偽造「章貴美」之印文，蓋於存戶印鑑掛失更換申請書上存戶
    姓名欄內及新印鑑式樣內，又偽造章貴美之署押而偽造文書，並在該印鑑更換申
    請書之身分證校對章欄蓋上自己之職章後，持向該分社之經辦人員變更章貴美之
    印鑑資料，使不知情之該社經辦人員將該偽造之「章貴美」印文，登載於該社之
    印鑑卡上，於八十五年六月十八日偽造章貴美印文於取款憑條上，冒領三十萬元
    得逞」；足證本件損害之肇因乃呂佩蓉之欺罔及偽造行為，其之得以盜領，無非
    因其連印鑑章、印鑑卡均加以偽造，使其他行員即使查驗存摺亦無法察覺，而非
    如原審所認係十信人員未經查驗存摺所致。換言之，本件損害乃出於員工之不忠
    實行為，而非未查驗提款人之存摺，未查驗存摺與損害之發生並無直接之因果關
    係。被告執此主張免責，誠無可採。
  (十)況查被上訴人抗辯之前述條款，乃定型化條款，所規定者乃銀行之舊制，現今銀
    行業普遍採行自動櫃員制度及劃撥轉帳制度，存提款作業或以存提款機自動作業
    ，或以匯款單行之，不經查驗存摺即准存提交易之業務眾多，存摺僅剩對帳之功
    能而已（上訴理由狀附件參照），被上訴人公司憑以爭執之內政部於五十六年間
    發布之「活期存款取款條代替支票行使取締辦法」所規範之事項與本件無關，亦
    屬舊制，顯難再適用於現今銀行業務，故該條款對被保險人顯失公平，依消費者
    保護法第十二條之規定應屬無效，亦無解於其應負之賠償責任。
  (十一)關於證人洪育廷之證詞，陳述意見如次：
    被上訴人太平產物保險公司高雄分公司雖請證人洪育廷於鈞院八十七年十月七
      日庭訊時到庭證稱：系爭保險契約連同批單，係上訴人所屬承辦人員直接拿中
      央產物保險公司與上訴人先前所訂立之保單給伊，請伊比照該份保單製作，系
      爭兩份前後訂立之保單除金額不同外，其餘均相同云云，而主張其訂立系爭保
      險批單並未違反消費者保護法上審閱期間之義務。惟查上訴人與被上訴人太平
      產險公司所訂系爭契約之過程，業據當時承辦人員曾明田於原審到庭結證：「
      我們以前就有與中央產險公司簽訂保險契約，該契約是每年保費一百四十五萬
      元，到八十六年二月廿七日到期，太平產物保險公司在八十六年一月時有向我
      們的理事主席爭取要簽訂保險契約，經我們合作社理事會議討論，因太平產物
      保險公司每年保費是一百零二萬，比較便宜，便決議於八十六年二月廿七日與
      中央產險公司之保險到期後，改向太平產險公司簽訂銀行綜合保險」等語，並
      經證人洪育廷證述：「如同曾明田所述」等語在卷（八十七年三月十一日筆錄
      ）；而被上訴人亦自認本件保險契約之簽訂過程為：「１、保險公司對被保險
      人報價而為要約引誘；２、被保險人若同意保險公司之報價，則填寫要保書以
      向保險公司為要約；３、保險公司對被保險人出具保單而為承諾，保險契約至
      此因而成立。」、「１、本件保險契約之報價由總公司意外險部承呆科郭清源
      科長核定；２、原告之要保書由被告轉呈至總公司郭清源科長；３、出具保單
      以完成保險契約之成立者為總公司」等語在卷（被上訴人太平產險公司八十七
      年二月五日答辯狀）。顯見訂約當時，係被上訴人出具報價單向前高雄第十信
      用合作社為要約引誘，並以低於中央產險公司之保費爭取訂約權（附證一參照
      ）；該社理事理會議討論者，亦僅以「費用之高低」為決定向何家公司訂約之
      唯一依據。而決定向太平產險公司訂約後，亦僅填寫「要保書」而已，根本未
      曾提出保險批單予洪育廷要求比照製作。洪育廷既於原審時表示證人曾明田之
      陳述無誤，如今於上訴人提出被上訴人違反審閱期間之規定後，始出面謂當時
      十信有提出保險批單要求比照製作云云，所述不僅前後矛盾，亦與被上訴人上
      揭自承之訂約過程不符，故洪某於鈞院之證詞顯為附和之詞，不值採信。
    況查被上訴人太平產險公司早已自認：「太平產險印製本件保單之初係以前述
      財政部核准之各種意外險保單為藍本，而其中銀行業綜合保險單樣本（被證十
      六號），因漏未載明保單生效之時點：：：」等語，此有其於八十七年三月二
      十三日所具答辯狀在卷足證（詳狀內第壹項第二、三點），其並提出「保單樣
      本卅七則」及「銀行業綜合保險單樣本」附狀佐證。可見系爭保險單包括批單
      在內之制定過程，太平產險公司根本未曾以中央產險公司之保險單為憑，前高
      雄第十信用合作社不曾亦不可能要求製作對自己顯失公平之批單條款。太平產
      險公司如今要求其職員洪育延出庭為首揭證詞，該證述不僅與太平產險公司自
      認之制定過程前後不一，亦與常情有違。
    再依洪育廷之供述，其既受僱於太平產險公司為營業科科長，又因制定保單有
      過失，致太平產險公司依法須自八十六年二月廿七日零時開始承保（洪某於原
      審八十七年三月十一日訊問時自承：「我在交付保單時未注意到我們的保單是
      從八十六年二月廿七日開始，而非從八十六年二月廿七日中午開始」等語）；
      本件一旦確認太平產險公司須負理賠保險金之責，洪育廷對太平產險公司勢必
      要負起行政責任甚至內政求償之賠償責任，換言之，洪育廷就本件訴訟之結果
      ，係有利益衝突之利害關係人，衡諸常情，其為脫免自己之責任，所言自會擇
      利於己而不利於上訴人。反觀證人曾明田，已非十信之員工，亦與兩造無任何
      親屬或僱用關係，其既證稱被上訴人僅提供報價單並未給予審閱期間等語，所
      言自較洪育廷之證言為可信。綜上，洪育廷於鈞院所述，無非迴護附和其雇主
      太平產險公司之詞，不足為太平產險公司是否遵守法定給予審閱期間義務之依
      據。
三、證據：除援用於原審所提證據外，呂佩蓉偽造之客戶存摺影本二件、高雄市第十
    信用合作社實務手冊、中國信託商業銀行、寶島商業銀行存摺存款開戶申請書各
    一份、收據影本二份、原法院刑事判決一份、剪報影本一份、盜領存款一覽表、
    取款憑條影本一四七張、和解筆錄影本一紙、上訴人函、存單存款存根影本、存
    單存款解約登錄單、定期存單影本各一份並聲請訊問證人顏雯慧、黃麗靜、陳素
    華。
乙、被上訴人方面：
一、聲明：求為判決如主文所示。
二、陳述：除與原判決書記載相同者，予以引用外，補稱：
Ａ、被上訴人太平產物保險股份有限公司高雄分公司部分：
    程序方面：
    被上訴人太平產物保險股份有限公司高雄分公司於本件保險金賠償請求，並非實
    體法上契約權利義務之主體：
    經查本件上訴人訴請賠償保險金所依據之保險契約，係上訴人與訴外人太平產物
    保險股份有限公司「總公司」（下稱太平產險總公司）所訂立，有上訴人出具如
    原證二號所示之保險契約在卷可稽，此情並為上訴人起訴狀所不爭之事實，被上
    訴人僅為太平產險總公司在高雄市之分支機構，其就系爭保險契約之角色僅及於
    要保申請及保單核發之轉送，而非保險契約之當事人。是上訴人於系爭保險契約
    之保險金給付請求權縱屬存在，依前揭判決意旨，其於實體上請求權行使之對象
    應為保險契約之當事人即太平產險總公司，上訴人不得依系爭保險契約之法律關
    係，對於實體法上非權利義務主體之被上訴人太平產物保險股份有限公司高雄分
    公司有所主張。從而，上訴人對被上訴人為本件保險金賠償之請求，顯屬無據，
    應予駁回。
    實體方面：
    姑不論被上訴人太平產物保險股份有限公司高雄分公司（下稱太平產險）就本件
    保險契約有無實體法上之權利義務，上訴人本件保險金之請求，依法亦有不能成
    立之處，茲分述如下：
  (一)本件保險事故並非發生於保險期間之內
    依據系爭保險契約所載，太平產險總公司僅同意就保險期間內，被保險人之損
      失負賠償責任。經查，本件保險事故發生之時間為八十六年二月廿七日上午十
      一時許（見起訴狀事實及理由欄第二項），尚在系爭保險契約開始生效時點即
      八十六年二月廿七日中午十二時整之前，故上訴人主張之事故並非於保險期間
      所發生，依前述保險契約之規定，上訴人訴請被上訴人賠償保險金，自無理由
      。
    上訴人雖主張系爭保險單既僅載明自八十六年二月廿七日起生效（見原證二）
      ，自當以同日零時而非被上訴人主張之中午十二時為生效之時點。惟按：「保
      險法第四十三條規定製作之保險單或暫保單並非證券文書，是保險契約之內容
      自非專以保險單或暫保單之記載為據，倘當事人對於其記載之真意有所爭執，
      應憑過去事實及其他一切證據資料以為判斷，不得拘泥於保險契約之文字。」
      最高法院八十七年台上字第二０三一號判決載有明文。今兩造間對保險契約生
      效時間記載之真意既有爭執，自應斟酌過去事實及其他一切證據資料以為判斷
      。經查：
      1.上訴人有關本件保險契約之承辦人曾明田前於原審已證稱：上訴人先前「決
        議於八十六年二月廿七日與中央產險公司之保險到期後，改向太平產險公司
        簽訂銀行綜合保險」（即原審卷第一九五頁）；「我們是為了延續中央產險
        公司的保單時效到期後，繼續能對銀行有保障，才與太平產險公司訂定此份
        契約」（即原審卷第一九六頁）。而上訴人與中央產險保險契約到期之時點
        為八十六年二月廿七日中午十二時，足見上訴人與被上訴人太平產險保險契
        約生效時點之真意，為該日中午十二時。
      2.被上訴人太平產險與上訴人訂立系爭保險契約前即已取得中央產險之保單，
        故被上訴人太平產險已確知中央產險保單之到期時點為二月廿七日中午十二
        時，其本意亦係自該時點開始承接上訴人之保險業務。復參酌系爭銀行業綜
        合保險之期間為一年（證十四號），本件保單之終期既已明定為八十七年二
        月廿七日中午十二時止，回溯推算一年，則可知被上訴人所認知之保險契約
        起算點為八十六年二月廿七日中午十二時。
    綜右所陳，兩造對本件保險契約生效時點之真意，應以八十六年二月廿七日中午
    十二時為是。至於太平產險未於保單明載生效之時點，推源其故，太平產險於印
    製本件保單之初，係以台北市產險公會送請財政部核准之各種意外險保單為藍本
    ，而其中經核准之銀行業綜合保險單樣本，因漏未載明保單生效時點，本件保單
    因襲樣本之結果，自然亦對契約起算之時點，付之闕如，惟上訴人自始即無意使
    系爭保單從始日零時開始生效之真意。
    準此，本件保險事故既非發生在保險期間內，系爭保險契約即無適用之餘地，
      上訴人依約向被上訴人請求給付保險金，自無理由。
  (二)暫不論保險事故是發生於保險期間，被上訴人太平產險依系爭契約之保險批單規
    定，亦有不負賠償責任之事由
    系爭保險契約之保險批單第一條規定：「被保險人確實遵照本條規定為本公司（
    即太平產險）依本保險負責之先決條件，否則發生本保險單承保範圍內之損失時
    ，本公司亦不負賠償之責」。而同條之(1)緊接規定有「被保險人（即上訴人）應
    具備涵蓋被保險人所有業務之管理手冊或規章，明確劃分員工之職責，並督促其
    確實遵行」等語。經查，上訴人有諸多事項未遵守其自訂之業務管理手冊或規章
    ，茲逐一說明如次：
    1.呂佩蓉於盜領存款期間職司電腦記帳員，專責記帳事務，然而其越權於存單補
      發申請書之經辦人員欄或身分證核對欄蓋上職章（見卷附八十六年度訴字第二
      二四九號刑事判決），該社審核之人員竟亦准予辦理，顯有未遵從內部業務權
      責劃分之情事。
    2.上訴人實務手冊有關付款程序定有如下之規定：
      (1)二十萬元以上付款，應由出納為之，二十萬元以下付款交由櫃員辦理。
      (2)並應先核驗印鑑。
    然查：
     (a)呂佩蓉歷之分批盜領之存款金額，除一筆十二萬元之定期存款外，均逾二十
        萬元（見卷附八十六年度訴字第二二四九號刑事判決附表），全部均經由一
        般櫃員而非出納付款（見八十七年三月二日庭訊筆錄），此顯與前述付款程
        序之規定不符。
     (b)呂佩蓉歷次均經由蔣、章二人之活儲帳戶盜領存款，而活儲帳戶取款條上蔣
        淑貞被呂佩蓉偽刻之印章字體為正楷，此與蔣淑貞留存於上訴人營業處所之
        「活儲存款」帳戶印鑑卡上之篆體印文差異極大，若履行核驗印鑑之程序，
        任何人均可以肉眼發現二者之不同，而上訴人職員卻仍付款於呂佩蓉，足見
        上訴人並未履行核驗印鑑之程序。
    3.高雄十信（即上訴人）製訂之業務管理手冊及規章有關「人事管理規則」第十
      八條第５款載明：虧欠公款者，不得為本社員工之明文。而呂佩蓉前於八十一
      年間即有虧欠上訴人公款之情事，卻仍繼續任職於該社，顯不符是項人事管理
      規則之規定。
    4.同規則第五十三條又規定：「員工不得代理客戶對本社從事任何事務」。然查
      ，呂佩蓉歷來均代理蔣淑貞及章貴美對上訴人從事定期存款事務，此觀之呂佩
      蓉於原審八十七年三月二日庭期所為之證詞自明，而上訴人員工明知呂佩蓉非
      為定期存款之存款人，卻仍前後十三次允許呂佩蓉代理蔣淑貞、章貴美辦理定
      存單解約及領款事宜，在在顯示上訴人未遵行其自訂之管理手冊。
    準此以言，上訴人多方違反其業務管理手冊及規章之規定，並為保險事故發生之
    原因，依前述保險批單第一條(一)之規定，太平產險自毋需負賠償之責。
    又依保險批單第一條之(五)規定（同原審被證七號），上訴人需對其營業設施（
      包括電腦作業）每年稽核及檢討一次，否則保險人毋須貝賠償責任。今上訴人
      雖請求保險金之給付，迄今卻仍未舉證其已踐行年度之稽核與檢討，太平產險
      依上述保險批單第一條之規定，自無給付保險金之義務。
    抑有進者，依保險批單第二條(2)之規定（同原審被證七號），被保險人之員工
      辦理提款業務時，若未查驗提款人之存摺所生之損失，不屬系爭保單之承保範
      圍。查：
      1.呂佩蓉所盜領之款項，均經由蔣淑貞、章貴美之活儲帳戶提領，而上訴人辦
        理提款業務之員工均在未查驗蔣、章二人活儲帳戶存摺之情況下（見八十七
        年三月二日筆錄），使呂佩蓉得以順利盜領存款，太平產險依前述規定，自
        毋需給付保險金。質言之，當蔣、章之定期存款因呂佩蓉之不法行為撥入二
        人之活期存款帳戶時，存款尚在二人支配之下而無何損失可言，而呂佩蓉因
        未持有蔣、章二人之存摺，倘上訴人果真踐行查驗存摺之手續，呂佩蓉當無
        法提領二人之活期帳戶存款，是縱使呂佩蓉先前有偽造定存解約申請單、印
        鑑卡等情事，蔣、章二人之損失仍無由發生，上訴人當亦無賠償之責任。故
        上訴人今日之損失係因其未查驗存摺所致，依前述批單條款之約定，太平產
        險自毋需負賠償之責。
        上訴人雖以：縱使上訴人員工查驗存摺，因存摺、印鑑章均遭偽造，即使行
        員查驗，亦難發覺呂佩蓉舞弊盜領，故本件保險事故之發生與其他行員是否
        查驗存摺，並無相當之因果關係。惟查：鈞院八十七年七月十五日庭訊時，
        曾將呂佩蓉偽造之存摺提示予現任職於上訴人處之證人顏雯慧，並詢問其是
        否為真正，證人顏雯慧於檢視該存摺後，當庭輕易地答稱：「這個封面是真
        的，而裏面內容正常的話應該是用電腦打字，但這卻是全部用手寫的，所以
        裏面事實之記載是偽造的。」（見鈞院八十七年七月十五日庭訊筆錄）。由
        是以觀，倘上訴人員工於呂佩蓉欲自章貴美及蔣淑貞活期儲蓄帳戶盜領存款
        時，踐行查驗存摺手續，呂佩蓉所出示之偽造存摺，當亦可被行員識破，呂
        女自不得遂行其盜領之意圖。從而，本件保險事故與上訴人未查驗存摺，具
        有直接且不可分之因果關係，上訴人稱其間並無因果關係，殊有違誤。
    綜右所陳，上訴人因有違反系爭保險批單之情事，被上訴人自得依該批單之規
      定不負賠償之責任。
  (三)系爭保險批單無消費者保護法施行細則第十一條規定之適用
    上訴人上訴理由雖以系爭保險批單係被上訴人太平產險片面製作之定型化契約
      ，而該保險批單未依消費者保護法施行細則第十一條第一項之規定以三十日以
      內之合理期間供上訴人審閱，且未經上訴人為表示同意或知悉內容之簽計，上
      訴人自得依同條第二項主張保險批單之條款不構成契約之內容。
    然查，系爭保險批單並非屬消費者保護法之定型化契約，自不受消費者保護法
      及其施行細則之規範，良以：
      1.按「定型化契約：指企業經營者為與不特定多數人訂立契約之用而單方預先
        擬定之契約條款」消費者保護法第二條第七款訂有明文。經查：系爭保險批
        單為上訴人主動提供予被上訴人太平產險，並要求被上訴人太平產險比照其
        內容承保者，此情業據證人洪育廷於鈞院八十七年十月七日庭訊時，闡述明
        確。故系爭保險批單係經兩造合意所作成，非被上訴人單方預先擬定，從而
        上訴人自不得謂系爭保險批單為定型化契約條款，而援用消費者保護法之規
        定為主張。
      2.證人曾明田於鈞院八十七年十二月十六日庭訊時雖否認上訴人曾提供系爭保
        險批單予被上訴人太平產險，並謂該批單應係被上訴人太平產險自另一保險
        公司即中央產險處取得，惟其證詞並非屬實，此觀左列說明自當明瞭：
       (a)被上訴人太平產險與中央產險於本件保險契約成立前，均同時向上訴人爭
          取系爭保險業務，故彼此互處於競爭之狀態，中央產險焉有可能將其保單
          內容提供予太平產險，致使其處於劣勢之競爭地位？
      （b)證人曾明田已自承太平產險洪育廷曾至十信，要求十信提供中央產險保單
          ，十信亦依洪育廷所請提供保單予太平產險。而中央產險之保險批單係附
          貼於保單之後，二者共同構成十信與中央產險之保險契約，洪育廷自無僅
          要求十信提供中央產險保單而捨其附貼保險批單之理，而十信既同意提供
          中央產險保單予太平產險，自亦無拒絕提供其附貼保險批單之理。
       (c)經核被上訴人太平產險與上訴人間之保險批單內容（被上證八號）與中央
          產險及上訴人間之保險批單內容（被上證九號）完全相同，而該等保險批
          單內容，卻與被上訴人太平產險承保其他金融機構之保險批單內容不同，
          足見被上訴人太平產險與上訴人間之保險批單，係應上訴人之請，依上訴
          人提供之中央產險保險批單內容辦理，否則兩造間系爭保險批單之內容應
          與中央產險保險批單內容相異。
      準此以言，證人曾明田有關十信未提供中央產險保險批單予太平產險之說詞與
      事理均不相符，當非可採。
    系爭保險批單縱屬消費者保護法之定型化契約，上訴人亦不得主張保險批單條
      款不構成保險契約之內容，蓋：
      1.按「契約之一般條款未經記載於定型化契約中而依正常情形顯非消費者所得
        預見者，該條款不構成契約之內容」消費者保護法第十四條訂有明文。
      2.上訴人雖援用同法施行細則第十一條之規定，主張系爭保險批單未予上訴人
        合理期間審閱，故不應構成兩造間保險契約之條款，然查：
       (a)上訴人所援用之消費者保護法施行細則第十一條僅為一行政命令，解釋該
          行政命令，自不得超越其母法亦即消費者保護法而為之，故定型化契約條
          款未經合理期間審閱而得不構成契約之內容者，依消費者保護法第十四條
          之旨，應限於該條款「顯非消費者所得預見者」為限，若不依此方式解釋
          ，則一般社會交易秩序勢將明顯遭受破壞，亦非與立法本旨相符。
       (b)經查上訴人十多年來與中央產險訂立之保險契約，均附有與系爭保險批單
          內容相同之批單條款，而上訴人對太平產險所提供之保險契約附加與中央
          產險相同之系爭保險批單，事前亦已知之甚詳，又無為反對之表示，此觀
          之證人曾明田於鈞院八十七年十二月十六日庭期證稱「因為每家保險公司
          承做銀行綜合保險內容都曉得，只是保險項目金額不一樣」（見鈞院卷八
          十七年十二月十六日準備程序筆錄），自當目瞭，故系爭保險批單條款縱
          使未予上訴人審閱，然卻係上訴人所能明確預見之條款，故依首揭消費者
          保護法第十四條之規定，上訴人自不得主張該批單條款不構成契約之內容
          。
       (c)退步言之，證人曾明田於八十七年十二月十六日庭訊時亦證稱本件保單（
          註：系爭保險批單附貼於本件保單之後）因「在內容未損及十信權益下」
          ，已經十信理事會批示核准，足見上訴人在充分瞭解系爭保單及保險批單
          內容之情況下，已同意接受其條款，故上訴人自無於事後主張系爭保險批
          單條款不構成契約內容之餘地。
    綜上所述，系爭保險批單或非為定型化契約，上訴人不得援用消費者保護法主
      張權利，或縱屬定型化契約，上訴人亦無有得主張其不構成保險契約內容一部
      分之事由，從而，被上訴人太平產險自得以上訴人未履行系爭保險批單之義務
      為由，拒絕給付上訴人保險金。
  (四)系爭保險批單條款無顯失公平之情事，上訴人不得主張無效
    上訴人雖復主張系爭保險批單若非在免除保險人依本法應負之義務，即在限制被
    保險人之權利並加重保險人之義務，其情形顯失公平，依保險法第五十四條之一
    之規定，上訴人自得主張保險批單之不保條款無效。惟查，系爭保險批單之條款
    均無顯失公平之問題，茲將被上訴人所援引之保險批單條款分項說明如次：
    系爭保險批單第一條第（１）項規定：「被保險人應具備涵蓋被保險人所有業
      務之管理手冊或規章，明確劃分員工之職責，並督促其確實遵行」。是項規定
      ，其目的無非使上訴人自行制訂業務管理規章，落實內部控制，以杜絕員工不
      誠實行為之發生。該規定非但衡諸常情，合理適當，且與財政部制訂之「金融
      機構建立內部控制制度實施要點」及中央銀行八十二年十一月二日致各金融機
      構函相互呼應，從而絕無顯失公平之處。
    系爭保險批單第一條第（５）項規定：「被保險人之營業帳目除由主管機關定
      期查核外，被保險人亦應對其各營業設施（包括電腦作業）每年稽核及檢討一
      次。」。是項規定亦與前述財政部制定之「金融機構建立內部控制制度實施要
      點」及中央銀行書函不謀而合，且為金融業所普遍施行，故亦無顯失公平之情
      事。
    系爭保險批單第二條第（２）項規定：「被保險人之員工辦理存、提款業務時
    ，未查驗存、提款人之存摺所生之損失」。經查：
      1.「本法稱活期存款謂存款人憑存摺或依約定方式，隨時提取之存款」，銀行
        法第七條定有明文。準此，該項有關上訴人應於活期（儲蓄）存款戶提領存
        款時查驗存摺之規定，於法有據，焉得謂顯失公平？
      2.上訴人雖以；上訴人既依銀行法第七條之規定，以「約定方式」免驗存摺准
        許提款，故保險批單第二條第（２）項之規定顯失公平，然則：
       (a)憑存摺取款既為銀行法所規定之原則，該項需查驗存摺之規定即無何顯失
          公平之處。
       (b)目前金融業所之慣例，活期存款戶若親自赴本國金融機關取款，莫有不查
          驗存摺者。
       (c)況且，銀行法第七條所稱之「約定方式」提取存款，需由金融機構與存戶
          依書面方式約定，此有財政部八十四年四月一日台財融第八四七０六九九
          四號函可稽，而上訴人從未與其活期存款戶（包含本件關係人章貴美、蔣
          淑貞）以書面約定其所謂之無摺取款方式，依銀行法第七條之規定，其受
          理存戶取款時，自仍需查驗存摺。
    綜右所陳，被上訴人所引用之保險批單條款均屬合法且無顯失公平之處，又與財
    政部、中央銀行之行政命令及金融機構行之有年之慣例相符，上訴人空言保險批
    條款顯失公平而應歸無效，實不足採。
  (五)無論系爭保險批單屬於保險契約之基本條款或特約條款，被上訴人均可在不解除
    契約之情況下，不負賠償責任。上訴人又指稱：上訴人縱違反系爭保險批單之特
    約條款，依保險法第六十八條之規定，不過被上訴人得解除契約而已，在未解除
    前，被上訴人仍應負給付保險金之義務，惟查：
    系爭保險批單之條文係屬文件保險契約之「基本條款」，而非上訴人所指稱之
      「特約條款」。
      1.按保險法第五十五條為有關保險契約「基本條款」應記載事項之規定，其中
        第三款及第七款分別規定保險契約應記載「保險事故之種類」與「無效及失
        權之原因」等事項。而所謂「特約條款」，依同法第六十六條之規定，為當
        事人於保險契約基本條款外，承認履行特種義務之條款。
      2.經查系爭保險批單第一條規定「被保險人確實遵照本條規定為本公司依本保
        險單負責之先決條件，否則，發生保險單承保範圍內之損失時，本公司亦不
        負賠償之責。」。依其條文之內容，並佐以該條係取代原保險單「基本條款
        」第四章一般條款第一條之情，足徵該條規定係屬保險法第五十五條第七款
        有關被保險人失權原因之「基本條款」；再者，系爭保險批單第二條規定：
        「自起保日起，下列損失不屬於本保險單承保範圍」。核情該條亦屬保險法
        第五十五條第三款有關保險事故種類之「基本條款」，抑有進者，其規定亦
        與特約條款為被保險人於基本條款外，承認履行特種義務之定義不合，故該
        條非屬保險法所稱之特約條款，殆屬無疑。
      3.準此，系爭保險批單條文為保險契約之「基本條款」，而非上訴人所稱之「
        特約條款」，從而上訴人違反批單條文之規定，被上訴人即得依約不負賠償
        責任，毋庸解除契約。
    即便系爭保險批單條文為特約條款，被上訴人依約亦毋需負賠償責任。
      1.按「兩造保險契約有被保險人應於船舶到達目的港十五日內將保險標的物之
        損害通知保險人，及保險標的物之檢定應於提領時在港口棧埠為之，否則不
        予理賠之特約，：：：上訴人（即被保險人）顯已違反保險契約上開特約條
        款，：：自不得向被上訴人（保險人）請求理賠。」最高法院六十六年台上
        字第二九０八號判決載有明文。
      2.準此，即便系爭保險批單之條款屬於上訴人所指稱之特約條款，因上訴人違
        反該特約條款（違反之事項請參閱本辯論狀第二項），依前揭最高法院六十
        六年台上字第二九０八號判決之旨及兩造間保險批單第一及第二條之規定，
        被上訴人仍毋需負賠償之責任，非謂僅生被上訴人得解除契約之效力而已。
Ｂ、被上訴人中央產物保險股份有限公司高雄分公司部分：
  (一)上訴人未具備含蓋被保險人所有業務之管理手冊規章，亦未督促員工確實遵行，
    依據保險批單第一條一項，保險公司不負賠償責任，茲將事實分述如后：
    呂佩蓉偽報遺失，冒蔣淑真之名申請補發定存單，理應由蔣淑真本人辦理，蔣
      淑真未出現，若呂佩蓉負責核對身分證，但對申請補發申請書上印鑑之核對應
      由經辦人員核對，依分層負責細表規定應由經辦「擬辦」再由襄理「審核」，
      對印鑑之更換亦應依同一程序辦理，惟「存單補發申請書」經「存款襄理」、
      「副經理」、「經理」竟未核對，蓋章如儀，毫無作用。雖說呂佩蓉將蔣淑真
      定存０１４３５號印鑑卡更換，惟下方「經辦」、「主管」均未蓋章，祇要稍
      加留意即可發現異權，呂佩蓉焉能得手？
    呂佩蓉冒蔣淑真之名，以存單正本遭竊為由而申請補發，存單共二十八筆，呂
      佩蓉係分次將之掛手補發：
      第一次時間為：八十四年六月二十一日，兩張五十萬之存單，存款日為八十四
      年五月二十五日到期八十五年六月二十五日。
      第二次時間為：補發時間八十四年八月二日伍拾萬元兩張，存款日為八十四年
      六月十五日到期日八十五年七月十五日。
      第三次：補發時間八十四年十月二日存款日為八十四年六月二十一日到期日八
      十五年六月二十一日。
      此外陸續尚有二十一次報告補發之記錄，其所有存單「存款日」均在八十四年
      六月二十一日以後，若蔣淑真在八十四年六月二十一日遺失所有存單，應該一
      次申報，何以祇申報違失兩張，八十四年八月二日又王申報二張，八十四年十
      月二日再申報八十四年六月二十一日核發之存單又遺失五張五十萬元，如此分
      別三次申報遺失已足以令人懷疑，至於以八十四年六月二十三日、六月二十九
      日、十月二十一日、十月二十八日、十一月九日、十一月二十日次年八十五年
      二月六日、八十五年三月七日、八十五年五月二日、八十五年五月十二日為存
      款日之存，在八十四年六月二十一日「家中遺失」「家中（遭小偷）」發生時
      這些存單根本尚未簽發，如何遺失？豈有家中天天遺失，天天遭小偷之事，未
      免太不可思議，況且所有的帳戶均是000-000-0000000-0帳戶 ，祇要承辦人或
      審核之襄理稍稍用心，申請補發時確實查驗印鑑卡或以往資料，實極易發現其
      中有弊，呂佩蓉不可能一再得手。
    呂佩蓉將蔣淑真之定存單偽報遺失後，申領重發新存單，之後將該存單解約轉
      入蔣淑真二一一二－七活存帳戶內，再分次提領，因呂佩蓉並無蔣淑真之存摺
      ，若上訴人查驗提領人存摺，呂佩蓉必不能得手，惟上訴人疏於查驗存摺，又
      未查驗印鑑，定存戶內蔣淑真之印鑑卡被呂佩蓉動了手腳夾了個假印鑑印文，
      惟在活期儲蓄存款帳戶之印鑑始終為蔣淑真之真正印文，若承辦人員確實核對
      印文即可發現印文不符，依據上訴人所印製之「取款憑條」，其上需有四個經
      辦人經理，其中包括「驗印」、「記帳」、「出納」、「主管」或「會計」，
      其憑條上明文「憑摺支取」，必需要提出存摺才能辦理，且需經四人之手，若
      員工均盡責查核，呂佩蓉豈能隻手遮天呢？首先，上訴人稱得「無摺取款」，
      惟在上訴人提出之業務手冊並無「無摺取款」之相關規定，此違反保險批單第
      一條第一項之規定。上訴人之員工陳素華於八十七年七月十五日在對  鈞院詢
      問「無摺取款的手續流程如何？」答稱：「取款條的部分、驗印、記帳、出納
      不可以同一人，而主管是審核這三人是否同一人，不同一人的話，就可以通過
      ：：：。」另答稱：「沒有規定一定當初有寫好約定書，只要主管許可即可無
      摺取款，但是一定要本人領：：：。」再由上訴人所提出之「取款憑條」，其
      中十之八九均有呂佩蓉蓋章，且分別蓋在「驗印」、「出納」、「記帳」三處
      之二處，一人身兼二職，已違反上訴人之內部規定，而其主管覆核居然通過。
      依據上訴人於原審提出之「實務手冊」，其中「壹、出納及票據交換實務」第
      二章「出納制度」第二節「特色」中記載：「本社櫃台作業原則實施二線作業
      ，即第一線櫃員（出納員），第二線經辦員（記帳員），其特色如下：
      一、二、三、略。
      四、記帳員專責記帳事務，達到「管帳不管錢」之內部牽制功能。
      第四節「付款程序」規定：
      1.本社規定凡二十萬元以上之付款應經記帳員記帳覆核後交由出納付款，二十
        萬元以下小額付款交由櫃員辦理。
      2.略。
      3.略。
      4.認定該傳票可以付款時，應先予驗印對印鑑無誤後，交由記帳員登帳，在傳
        票上編號記入現金支出日記簿後，並在傳票上加蓋收付訖日戳章及私章然後
        付款。依據上訴人所提出之提領記錄八十五年四月十七日呂佩蓉分別自蔣淑
        真帳戶內提領三十萬、七十萬、一佰九十萬三千元，一天內提領二百九十餘
        萬元，上訴人均無任何警覺，足見其管理之無方。
        呂佩蓉祇是記帳員，居然可以同時「驗印」兼「出納」或「記帳」完全不符
        合其內部控管規定，此種違規行為，祇要主管加督或內部稽核查核文件即可
        發現，竟然容許其存在約二年之久。
        依據保險批單第一條第一項若被保險人未具備所有業務之管理手冊規章，未
        明確劃分工之職責，並督促其確實遵行，保險人對其損害不負賠償之責，再
        依保險批單第二條第二款「被保險人之員工存、提款業務時，未查驗存、提
        款人之存摺所生之損失。」不屬於承保範圍。
  (二)上訴人所稱之損害不實在，被上訴人否認之，上訴人稱呂佩蓉冒蔣淑真之名將存
    單重新申領，而後解約取款，其第一筆解約時間為八十四年六月二十一日此有「
    存單補發申請書」可證，故其挪用時間應在八十四年六月二十一日以後，惟上訴
    人八十八年七月十二日所列附表盜款時間自八十四年一月起，對其內容被上訴人
    否認之。且依據具提領記錄（詳上訴人八十七年十月三十日所提電腦記錄）可知
    其中有七張存單實際上是以蔣淑真原存款解約存入活存帳戶內，之後，又再自活
    存轉為定存，七張存單之金額實際上被重複計算（參考附表），故應將重複計算
    部分扣除，此七張存單為：
    (甲)八十四年九月十九日其解約六張面額五十萬元之存單共三百萬元其中：
        (1)八十四年十月二十一日存入五十萬元（係將572096解約再存，原存單號為
          ：566802補發新存單為678318，此存單在八十五年五月二日解約再存入，
          改為678332補發後為729458最後在八十五年十一月二十九日解約。
        (2)八十四年十月二十一日存入五十萬元，係八十四年十月十九日將572097解
          約再存，原存單號碼為566803補發新存單為678319，此筆於八十五年五月
          二日解約，但同日又存入變更為678331再補發為681763，最後在八十五年
          六月二十四日解約。
        前面二張存單各計算了三次故應將重複之四次各五十萬元扣除，故應扣除二
        百萬元。
        (3)八十四年十月二十八日存入五十萬元，係將八十四年十月十九日解約之57
          2098存入，另發存單566841補發新存單659321。故此存單重複計算一次，
          應予扣除五十萬元。
    (乙)八十四年十一月九日蔣淑真當天餘額為四六七、五八四元，蔣淑真又匯入一
        百萬元，惟其轉入定存二張五十萬元，一張十二萬元，一張三十萬元，其中
        四十二萬元為以往未用之餘款，故應予扣除，其明細為：
        (1)八十四年十一月九日存入三十萬元，原存單602039新存單602072。
        (2)八十四年十一月九日存入十二萬元原存單602038新存單602071。
    (丙)八十四年十一月二十日分別將602069及602070各五十萬元解約，再存入：
        (1)八十四年十一月二十日存入五十萬元原存單602074補發後為678316於八十
          五年五月二日解約。
        (2)八十四年十一月二十日存入五十萬元原存單為602075補發後為678317。
        總計七項應扣除重複計算之金額為三百九十二萬元，故計算呂佩蓉挪用蔣淑
        真帳戶內之金額應為九百四十一萬元（NT$13,330,000-NT$3,920,000=NT$9,
        410,000） 此與刑事判決所認定之九百五十三萬五千九百三十九元極接近，
        足證上訴人請求不實。
  (三)依據上訴人已退休之人事室經理曾明田於八十七年十二月十六日在  鈞院證稱：
    「因為中央產險承保近十年以後，我八十五年底才調至十信人事室，一貫傳統下
    來，仍照中央產險這樣的保單延續下來：：：。」另依據保險單第一欄「保險單
    號碼」其後尚註記（本單係0901-52BB840004號續保） 足證上訴人早知保險單及
    批單之內容，約十年均無異議，上訴人若認其顯失公平，應早提出。批單係簽發
    保險單同時就黏貼於保險契約上，上訴人迄保險契約終止均無異議，豈能事後稱
    「未經其同意」。保險契約或批單長久以來均由保險人一方簽立，無需被保險人
    簽名，惟雙方權利義務既以保險契約為依據，被保險人對契約內容有異議時應訊
    速提出，其經年累月之沈默反對之意思，焉能不視為同意？且保險契約之規定並
    無上訴人所稱「顯失公平」之處，上訴人隨意指摘，非有理由。保險法第一條對
    保險之定義為：「本法所稱保險：：：他方對於因不可預料或不可抗力所致之損
    害：：：。」明確指出保險之範圍並非有損失就賠，而是要依據承保範圍，主要
    是對「不可預料」或「不可抗力」之損害，本件保險契約雖將範圍擴及至員工之
    不法行為，惟被保險人並非因有保險而得隨意涉險或因而疏於正常應有之注意，
    故保險批單中規定其應注意之事項及必須貫徹實行之事項，此種注意義務並無過
    苛之處，均是管理良好之企業得以輕易達成之事。若被保險人未盡基本之注意義
    務，對於所生之損失，保險人自得主張不負賠償之責，故將此種損失列為除外不
    保事項。依據保險法第五十五條，保險契約內應記載之事項包括「保險事故之種
    類」、「無效及失權原因」所指即為承保之範圍或除外不保之事項，此為契自由
    原則下所容許。保險人也是依據其所承擔之可能危險來計算保費，若保險人無法
    限制其承擔之危險，一旦有任何事故發生，保險人就必須無限制之負責。如此，
    不是保險公司關門就是大幅調升保費，此種結果，均可能造成買不到或買不起保
    險，並將動搖保險制度之存在。
  (四)本件保險契約自八十五年二月二十七日中午十二時起迄八十六年二月二十七日中
    午十二時止，呂佩蓉挪用章貴美三十萬元之時間為八十五年六月十八日，惟迄八
    十六年四月九日才發呂佩蓉冒領章貴美三十萬元之事，發現當時保險契約已經終
    止，依據保險契約基本條款第三章「不保事項」第八項：「本保險單有效時間內
    未發現之損失及本保險單所載「溯及日」前發生之損失。」由此條款可知，保險
    承保為保險契約有效間內發現在「溯及日」以後之所有損失，本件保險契約記載
    之「溯及日」為七十三年二月二十七日，換言之，在七十三年二月二十七日以後
    迄保險單效期終了八十六年二月二十七日間所有經被保險人發現之損失均在承保
    範圍內。保險契約自八十五年二月二十七日起生效，一般保險對生效之前的損害
    ，無庸負責，惟本件保險契約係以「發現」為基礎，並可溯及於以往發生未發現
    者，溯及日可長達十二年之久，對於「發生」但未於保險有效期間內「發現」之
    損害，保險契約終了後，則不予賠償。惟被保險人續保或另外投保其他保險公司
    同種保險，因保險設計相同，被保險人仍得對「發現」損害當時之承保公司請求
    。例如本案中，上訴人轉向太平產險公司投保，保險契約內容相同，上訴人得對
    太平產險公司主張賠償。此種保險契約之設計基本上並無不公之處，業界均感方
    便，以免若干事故跨越幾個保單年度，被保險人需對不同之保險人請求，此保險
    契約條款係管單位財政部於民國七十五年以七五台財融0000000號核准實
    施。
  (五)依保險契約第四章一般條款第四條之規定：「其他保險：本保險單所載之危險事
    故發生，如對於同一損失另有其他保險存在，險本保險單承保範圍丙項另有規定
    外，本公司對該項損失僅負比例分擔，但若此項競合係因要保人或被保險人意圖
    不當得利而複保所導致者，本保險契約無效。上訴人所提出之原證二號，同案被
    上訴人太平產物保險公司之保險契約，「保險期間」「自八十六年二月二十七日
    起至八十七年二月二十七日中午十二時整」保險契約之效期自八十六年二月二十
    七日零時起，故發現蔣淑真、章貴美帳戶內存款被盜領時，均在太平保險公司保
    單有效期間內，該保單保險金額以二千萬元為限。若  鈞院認定呂佩蓉之行為為
    保險契約所承保之保險事故時，依前述「其他保險」條款，對上訴人實際損失應
    依承保金額比例分攤。
  (六)縱上訴人能證明其情求為有理由時，依保險契約對章貴美之損害，被上訴人無需
    負責已如前述，對蔣淑真之實際損失，（非一三、三三０、０００已如前述），
    依「其他保險」條款，太平保險公司負擔二分之一外，其餘部分適用被上訴人中
    央保險公司出具之０九０一－五二ＢＢ八五０００四號保單。再依據保險契約之
    約定對「員工之不忠實行為」之自負額為五００、０００元應先予扣除，餘額部
    分其中被上訴人中央保險公司承保百分之七十五，其餘部分由富邦保險公司承保
    ，對富邦保險公司承保部分，被上訴人亦無需負責。
三、證據：除援用於原審所為之立證方法外，被上訴人太平產物保險股份有限公司高
    雄分公司另提出報價單、名片、要保書影本各一份、中央產險保險批單、太平產
    險保險批單各一份、金融機構建立內部控制制度實施要點、中央銀行八十二年十
    一月二日（八二）台央檢字第（貳）二三七六號函、財政部八十四年四月一日台
    財融第八四七０六九九四號函影本各一份、太平產險與高雄十信保險批單、中央
    產險與高雄十信保險批單、太平產險與大安銀行及太平產險與交通銀行保險批單
    影本各一份、銀行業綜合承保辦法、財政部核准銀行業綜合保險單影本各一份、
    並聲請訊問證人洪育廷、曾明田。被上訴人中央產物保險股份有限公司高雄分公
    司另提出本院八十六年度上訴字第二五一八號呂佩蓉偽造文書刑事判決一份，並
    聲請調取本院八十六年度上訴字第二五一八號呂佩蓉偽造文書案全卷。
      理      由
一、本件上訴人泛亞商業銀行股份有限公司之法定代理人原為張春雄嗣於八十八年三
    月五日變更為丙○○，被上訴人中央產物保險股份有限公司高雄分公司之法定代
    理人原為孫家樑嗣於八十九年三月一日變更為戊○○，茲據其分別具狀聲明承受
    訴訟，核無不合，應予准許。又『分公司就為訴訟標的之法律關係，是否有實施
    訴訟之權能，應以其訴訟事項是否為該分公司業務範圍定之，故法院於具體訴訟
    應就此事項為調查。如依原告之主張，其屬於該分公司業務範圍內之事項者，該
    分公司即有實施訴訟之權能，而為當事人適格。』最高法院八十五年台上字第四
    九九號著有判決。查兩造間之保險契約雖係以原高雄市第十信用合作社（已由上
    訴人概括承受其營業及資產負債）、太平產物保險股份有限公司及原高雄市第十
    信用合作社、中央產物保險股份有限公司之名義簽訂，惟兩造間之保險契約，分
    別係由被上訴人太平產物保險股份有限公司高雄分公司、中央產物保險股份有限
    公司高雄分公司與上訴人洽訂，契約簽訂後，亦後由其等交付保險單；上訴人給
    付保險費，復係向其等為之等情，有上訴人提出之保險費收據、領款簽收單、保
    險批單及支票影本等在卷足稽；且依兩造之保險單上被保險人注意事項欄皆註明
    有：「一、本保險單非經本公司或分公司經副襄理一人或特定代理人簽署不生效
    力。：：：三、保險費之交付以本公司或分公司簽發之正式收據為憑」等字句，
    顯見本件應屬被上訴人等之業務範圍內之事項，上訴人對被上訴人等起訴請求，
    應無當事人不適格之情形。均合先敘明。
二、上訴人主張被上訴人中央產物保險股份有限公司（以下稱稱中央產險）與上訴人
    訂有銀行業綜合保險契約，保險期間自八十五年二月廿七日中午十二時起至八十
    六年二月廿七日中午十二時止，溯及日為七十三年二月廿七日，總保險金額無限
    制，保險範圍包括「員工不忠實行為」，員工不忠實行為之每一事故保險金額為
    二千萬元。被上訴人太平產險與上訴人亦訂有銀行業綜合保險契約，保險期間自
    八十六年二月廿七日起至八十七年二月廿七日中午十二時止，溯及日為八十年二
    月廿七日，總保險金無限制，其中「員工不忠實行為」之保險範圍之每一事故保
    險金額為二千萬元。由於上訴人所屬建工分社之職員呂佩蓉自八十年三月間起至
    八十六年二月間止陸續利用職務之便，變造客戶蔣淑貞之定期存單二十八筆，並
    盜領其存款共計壹仟參佰參拾參萬元，嗣於八十六年二月廿七日上午十一時許，
    因蔣淑貞至社欲解約領款，始行發現呂佩蓉變造定期存單盜領存款之事實，嗣又
    發現呂佩蓉亦以同一手法盜領客戶章貴美之定期存款三十萬元之事實，呂佩蓉上
    開犯行，業據台灣高雄地方法院檢察署八十六年偵字第五八二三號偵結起訴，並
    經法院判處罪刑在案，上訴人於八十六年二月廿七日如數賠償客戶蔣淑貞，於八
    十六年四月十一日如數賠償章貴美，合計損害一千三百六十三萬元。呂佩蓉之行
    為自屬「員工不忠實行為」，係屬保險單所載甲項被上訴人所承保之保險範圍，
    本件損害事故既在保險效力期間內所生，被上訴人自應負給付保險金之責。然被
    上訴人迄未理賠，為此訴請判決如前揭聲明。
    被上訴人太平產險則以：其與上訴人對保險契約期間始期之真意應為自八十六年
    二月二十七日中午十二時起算，因系爭「銀行業綜合保險」契約於保險界實務上
    均係以一年為期，本件保單既已明定為至八十七年二月二十七日中午十二時止，
    回溯推算一年，則可知本件保險契約之始期應係八十六年二月二十七日中午十二
    時。又本件保險事故雖發生在八十年二月二十七日以後，然發現之時間係在保險
    契約生效亦即八十六年二月二十七日中午十二時之前，被上訴人太平產險自不須
    負賠償責任。況上訴人多方違反其業務管理手冊及規章之規定，進而造成保險事
    故之發生，依兩造間所訂保險批單第一條(一)之規定，太平產險自亦毋需負賠償之
    責。且依保險批單第二條(2)之規定，被保險人之員工辦理提款業務時，若未查驗
    提款人之存摺所生之損失，不屬於系爭保單之承保範圍。退一步言之，如鈞院認
    被上訴人太平產險亦應負賠償之責，則依保險契約之規定，上訴人對每一員工不
    忠實行為事故之自負額為五十萬元，上訴人對二事故之自負額，一為五十萬元，
    一為三十萬元（合計為八十萬元），上訴人在此範圍內，應無向被上訴人太平產
    險請求保險金之權利等語資為抗辯，被上訴人中央產險則以：呂佩蓉所為詐欺致
    使蔣淑貞及章貴美受有損害，但並未直接造成上訴人之損害，依保險契約第一章
    甲項規定上訴人應不得向被上訴人太平產險求償，又上訴人員工未查驗提款人之
    存摺致使損害發生且呂佩蓉偽刻之蔣淑貞印章明顯與印鑑章不符，上訴人竟予核
    准，而無查覺申報遺失存單者非本人，亦無授權證明，足證上訴人內部控管不當
    ，未依內部作業規定辦理，依兩造所訂保險批單規定，對其損失，不在承保範圍
    內，被上訴人中央產險無賠償責任。縱上訴人能確實證明本件事故為承保之保險
    事故，對於客戶章貴美之損失三十萬元，因係於八十六年四月九日發現，已逾兩
    造所訂保險契約之有效期間，亦不在承保範圍內。此外，被上訴人中央產險依其
    出具之保單僅承保百分之七十五，另有百分之二十五係由富邦產物保險公司承保
    該部分，上訴人亦不得向被上訴人中央產險求償。至於系爭保險批單條款亦無無
    顯失公平之情事，因查驗存摺係依銀行法第七條規定，於法有據，且目前金融業
    之慣例，皆有查驗存摺，況依所謂「約定方式」提款，需由金融機關與存戶依書
    面方式約定，而上訴人從未與其活期存款戶以書面約定其所謂之無摺取款方式等
    語資為抗辯。
三、本件上訴人主張被上訴人中央產險與其訂有銀行業綜合保險契約，保險期間自八
    十五年二月廿七日中午十二時起至八十六年二月廿七日中午十二時止，溯及日為
    七十三年二月廿七日，保險範圍包括「員工不忠實行為」，員工不忠實行為之每
    一事故保險金額為二千萬元；太平產險亦與其訂有銀行業綜合保險契約，保險期
    間自八十六年二月廿七日起至八十七年二月廿七日中午十二時止，溯及日為八十
    年二月廿七日，其中「員工不忠實行為」之保險範圍之每一事故保險金額為二千
    萬元，其所屬建工分社之職員呂佩蓉自八十年三月間起至八十六年二月間止陸續
    利用職務之便，變造客戶蔣淑貞之定期存單二十八筆，並盜領其存款共一千三百
    三十三萬元，於八十六年二月廿七日上午十一時許，始發現上開事實，嗣又發現
    呂佩蓉亦以同一手法盜領客戶章貴美之定期存款三十萬元之事實，其於八十六年
    二月廿七日如數賠償蔣淑貞，於八十六年四月十一日如數賠償章貴美，合計損害
    一千三百六十三萬元等事實，已據其提出太平產險及中央產險之銀行業綜合保險
    單、起訴書、蔣淑貞書立之收據、章貴美書立之收據等件為證，並經證人蔣淑貞
    、呂佩蓉於原審到庭證述綦詳，且有原法院八十六年度訴字第二二四九號刑事判
    決一份附卷可稽，並為被上訴人所不爭執，因堪信為真實。惟被上訴人則以前揭
    情詞置辯，是以本件所應審酌者，厥為系爭本件保險契約是否屬定型化契約？及
    被上訴人得否以保險批單所載之條款為由，拒紹給付保險金，經查：
Ａ、系爭本件保險契約是否屬定型化契約：
  (一)按所謂定型化契約，除契約條款由一方單方制定契約條款內容，及目的在與不特
    定多數人締結契約外，相對人無磋商或變更條款內容之餘地，且約款使用人為企
    業經營者。查本件系爭保險契約，依證人曾明田於本院八十七年十二月十六日到
    院證稱（見本院卷二Ｐ.68－69）：「我本來是十信的人事主任，…當初這案子
    是經過十信理事會審議通過，由太平產險公司承保這項業務之後，太平產險公司
    的洪育廷先生有到十信來了解前中央產險公司保險之內容，因為每家銀行保險項
    目金額不一樣，洪先生要求十信提供中央產險之保單供他們參考。」「因為中央
    產險承保近十年…，一貫傳統下來，仍照中央產險這樣的保單延續下來。…因為
    保單拿給十信後需呈上級批示，在內容未損及十信權益下，當然照保單延續下來
    ，後來上級也批示了」，因此系爭本件由上訴人與被上訴人太平產險所訂立之保
    險契約，係被上訴人太平產險為配合上訴人前與中央產險保險契約內容所擬定之
    契約條款，並在未損及十信權益下由十信理事會審議通過之保險契約，與前揭所
    謂定型化契約之要件不符，上訴人主張系爭本件保險契約屬定型化契約要非可採
    。
  (二)又上訴人主張被上訴人太平產險並未將加註於本保險單之保險批單提供審閱，依
    消費者保護法施行細則第十一條第一、二項規定，該約定條款不構成契約之內容
    。惟經核被上訴人太平產險與上訴人間之保險批單內容與中央產險及上訴人間之
    保險批單內容完全相同，而該等保險批單內容，卻與被上訴人太平產險承保其他
    金融機構之保險批單內容不同（被上證十號），足見被上訴人太平產險與上訴人
    間之保險批單，係應上訴人之請，依上訴人提供之中央產險保險批單內容辦理，
    否則兩造間系爭保險批單之內容應與中央產險保險批單內容相異，是上訴人前開
    主張，殊無足採。且如前所述，本保險契約既非屬企業之定型化契約，其加註之
    保險批單自亦不受前開審閱期間之約束，其理至明。
Ｂ、 被上訴人等得否以保險批單所載之條款為由，拒絕給付保險金？
  (一)按「保險所擔當者為危險，在客觀上係『不可預料或不可抗力之事故』，在主觀
    上為「對災害所懷之恐懼，及因災害而受之損失」，故危險之發生不僅須不確定
    ，非故意，且危險及其發生須為適法。而保險契約，乃最大之善意契約，首重善
    意，以避免道德危險之發生，凡契約之訂立及保險事故之發生，有違背善意之原
    則者，保險人即得據以拒卻責任或解除契約。」最高法院八十六年度台上字第二
    一四一號著有判決。而依本件保險批單第一條第（１）項規定：「被保險人應具
    備涵蓋被保險人所有業務之管理手冊或規章，明確劃分員工之職責，並督促其確
    實遵行」；同條第（５）項復規定：「被保險人之營業帳目除由主管機關定期查
    核外，被保險人亦應對其各營業設施（包括電腦作業）每年稽核及檢討一次」否
    則本公司亦不負賠償之責；又系爭保險批單第二條第（２）項規定：「被保險人
    之員工辦理存、提款業務時，未查驗存、提款人之存摺所生之損失，不屬於本保
    險單承保之範圍」。查本件保險事故之發生，參酌本件歷審刑事卷宗，係上訴人
    十信合作社前職員呂佩蓉利用其職務之便，先後偽造存戶蔣淑貞及章貴美印章，
    進而以偽造印文及簽名署押方式，偽造蔣、章二人名義之存單補發申請書，並於
    同日向主管人員行使補發新存單，然其越權於存單補發申請書之經辦人員欄或身
    分證核對欄蓋上職章，該社審核人員竟亦准予辦理，顯有未遵從內部業務權責劃
    分之情事；後呂佩蓉旋即以承辦人員身分將該定期存款單辦理解約，將金額存入
    蔣、章二人之活期帳號，再以其所偽造之蔣、章二人印章盜領二人之存款金額，
    而取款條上蔣淑貞被呂佩蓉偽刻之印章字體為正楷，此與印鑑卡上之篆體印文差
    異極大，若履行核驗印鑑之程序，均可以發現二者之不同，然上訴人職員卻仍付
    款於呂佩蓉，且查呂佩蓉所盜領之款項，均經由蔣淑貞、章貴美之活期帳號提領
    ，而上訴人辦理提款業務之員工亦均在未查驗蔣、章二人活儲帳戶存摺之情況下
    ，使呂佩蓉得以順利盜領存款，易言之，倘若上訴人果真踐行驗印及查驗存摺之
    手續，呂佩蓉當無法提領二人之存款，而使本件損害發生。且上訴人至今仍無法
    提出年度之稽核檢討報告，此等在在均顯有違反前偕保險批單之約定。
  (二)上訴人雖主張前開批單上並無上訴人表示同意或知悉之簽章為證；且該保險批單
    不保條款之內容，若非在免除保險人依保險法應負之義務，即在限制被保險人依
    保險法所得享之權利，並加重被保險人之義務，均為於被保險人有重大不利益之
    條件，依保險法第五十一條之一之規定，其情形顯失公平，應屬無效；又按保險
    契約之特約條款，為當事人於保險契約基本條款外，承認履行特種義務之條款，
    依保險法第六十八條規定，保險契約當事人之一方違背特約條款時，他當得解除
    契約，且此項解除權自保險人知有解除之原因後，經過一個月不行使而消滅，是
    被上訴人不得以前開批單條款，拒絕給付保險金云云。惟查證人曾明田即前十信
    合作社人事主任，於本院八十七年十二月十六日之庭上證稱，其僅提供中央產險
    公司之保單與太平產險公司沒有批單，係因批單內容保險公司應該都知道，足證
    上訴人公司知悉除保險單外尚有保險批單加註於保險契約乙事，而雙方權利義務
    既以保險契約為依據，被保險人對契約內容有異議時當時即應提出，其經長時不
    為表示反對之意思，如今事故發生後再謂其不同意云云，即非可採。又查前開被
    上訴人據以拒絕賠償保險金之保險批單條款第一項（１）、（５）是項規定，與
    財政部八十二年三月十日台財融第000000000號「金融機構建立內部控
    制制度實施要點」函，為使金融機構建立內部控制制度，以為內部稽核之依據，
    藉以釐訂內部稽核工作手冊，確實執行，從而建立整體性金融稽核體系，促進金
    融市場健全發展，維護金融安定」之要旨相符，並無特別加重上訴人之義務，而
    批單第二條第（２）項規定，亦係依據銀行法第七條規定，謂存款人憑存摺或依
    約定方式，隨時提取存款，於法有據。對此上訴人雖亦辯稱，依同條規定其亦得
    依約定方式，即無摺提款方式讓存戶提領存款，惟查依財政部八十四年四月一日
    台財融第八四七○六九九四號函謂同法所稱之「約定方式」提取存款，需由金融
    機構與存戶依書面方式約定，而對此上訴人無法提出其有與存戶書面約定之證明
    ，是上訴人前開主張，亦無足採。
  (三)末按前揭最高法院之判決意旨，保險所擔當者為危險，在客觀上係『不可預料』
    或『不可抗力之事故』，是危險之發生須不確定、非故意且為適法。本件保險契
    約就員工之不忠實行為，雖亦為其承保之範圍，惟被保險人亦並非因有保險而得
    疏於正常應有之注意義務，否則即與設立保險目的意旨相違。而保險契約，乃最
    大之善意契約，首重善意，以避免道德危險之發生，凡契約之訂立及保險事故之
    發生，有違背善意之原則者，保險人即得據以拒卻責任或解除契約。而如前所述
    ，系爭本件保險批單約定之條款既無有違背任意法規之規定，對被保險人即無有
    重大不利益之條件，相對的被保險人因未善盡善良管理人之注意義務，致本件損
    害之發生有直接因果關係存在，是依前開最高法院判決之意旨，被上訴人據以拒
    絕給付保險金，難謂為無理由。
四、綜上所述，原審因認上訴人與被上訴人中央產險間之保險契約有效期間至八十六
    年二月二十七日中午十二時止，其等之保險契約基本條款第三章「不保事項」第
    八項約定：「本保險單有效時間內未發現之損失及本保險單所載溯及日前發生之
    損失」等情，有中央產險之保險單一份在卷足憑，而上訴人發現章貴美之定期存
    款遭呂佩蓉盜領之時間為八十六年四月九日之情節，有章貴美書立之收據一紙在
    卷可參，且為上訴人自認屬實，則上訴人既已逾保險契約有效期間始發現其員工
    呂佩蓉盜領客戶章貴美之定期存款，依其等之保險契約約定，該在保險契約失效
    之後所發現之損失，不在承保範圍內，自不能要求被上訴人中央產物保險股份有
    限公司高雄分公司給付保險金。又依卷附上訴人與被上訴人太平產險、中央產險
    間之保險契約內保險批單第二條第二項均約定，被保險人之員工辦理存、提款業
    務時，若未查驗提款人之存摺所生之損失，不屬系爭保單之承保範圍。而呂佩蓉
    未持有蔣淑貞、章貴美之存款存摺，其於將蔣、章二女之定期存款解約後，係分
    批自蔣、章二女之活儲帳戶提領存款等情，已據證人呂佩蓉證述明確，顯見本件
    上訴人辦理提款業務之員工均係在未查驗蔣、章二女活儲帳戶存摺之情況下，使
    呂佩蓉得以順利盜領存款，倘上訴人之員工確有踐行查驗存摺之手續，呂佩蓉應
    當無法提領蔣、章二女之存款，是上訴人之損失係因其未查驗存摺所致，則依上
    開兩造間之批單條款約定，被上訴人等就上訴人之上開損害自無庸負責。而為上
    訴人敗訴之判決，經核尚無不合，本件上訴論旨仍執陳詞，指摘原判決不當，求
    予廢棄，非有理由，應予駁回。
五、本件事證已臻明確，兩造之其餘攻防方法，核予判斷結果無所影響，不另論述，
    附此敘明。
六、據上論結，本件上訴為無理由，依民事訴訟法第四百四十九條第一項、第七十八
    條判決如主文。
中    華    民    國        八十九      年      五      月     三十     日
                                      臺灣高等法院高雄分院民事第一庭
~B1審判長法官  黃金石
~B2法      官  周慶光
~B3法      官  吳登輝
右為正本係照原本作成。
如對本判決上訴，須於判決送達後二十日內向本院提出上訴狀，其未表明上訴理由者
，應於上訴後二十日內向本院提出上訴理由書。
中    華    民    國        八十九      年      六      月      二      日
~B法院書記官  白  蘭
                                                                    ＪＢＨ


司法院資訊處製作；財團法人民間司法改革基金會備份。
